【裁判字號】    91,重上更(三),219
【裁判日期】    920609
【裁判案由】    過失致死
【裁判全文】
臺灣高等法院刑事判決                      九十一年度重上更(三)字第二一九號
    上  訴  人
    即  被  告  戊○○
右上訴人因過失致死案件，不服臺灣桃園地方法院八十五年度交訴字第七五號，中華
民國八十五年十二月四日第一審判決（起訴案號：臺灣桃園地方法院檢察署八十五年
度偵字第六二五０號），提起上訴，經判決後，由最高法院第三次發回更審，本院判
決如左：
    主  文
原判決撤銷。
戊○○從事業務之人，因業務上之過失致人於死，處有期徒刑陸月，如易科罰金以
佰元折算壹日。
    事  實
一、戊○○係楠華通運股份有限公司（下簡稱楠華公司）所僱用營業曳引車司機，為
    從事駕駛業務之人，於民國八十五年四月十六日上午十時十五分許，駕駛楠華公
    司所有車牌號碼ＡＷ─四八八營業曳引車之車頭（不含車斗），由北部第二高速
    公路下交流道後往中壢工業區方向行駛，途經桃園縣平鎮市○○路三五五巷口前
    ，本應注意車前狀況及兩車併行之間隔，並隨時採取必要之安全措施，而依當時
    情形，並無不能注意之情事，詎其應注意，並能注意，而疏未注意車前狀況，並
    保持兩車併行之適當間隔，適有孔鄭櫻笑騎乘腳踏車同方向行經該路段，為戊○○所駕駛上開營業曳引車之車頭右側車身擦撞倒地，並顏面朝下趴在地上。孔鄭
    櫻笑忽然被撞倒地，其後緊跟駛抵之不詳車輛，避煞不及，從孔鄭櫻笑之背後輾
    過，造成孔鄭櫻笑頭部外傷、顱骨骨折、顱內出血當場死亡。
二、案經台灣桃園地方法院檢察署檢察官自動檢舉偵查起訴。
    理      由
壹、認定犯罪事實所憑之證據及理由
一、被害人孔鄭櫻笑於上揭時、地因發生車禍，造成頭部（額）粉碎性骨折（壓傷）
    、臉部、下額部挫裂傷、胸部挫傷、肋骨骨折、內出血、背部、腰部不很明顯挫
    擦傷、惟肋骨嚴重骨折、內出血現象、疑有重物壓過傷、左上肢腋窩挫裂傷、左
    下肢膝前部擦挫傷，直接引起死亡之傷害為頭部外傷、顱骨骨折、顱內出血等情
    ，經檢察官督同檢驗員相驗明確，並制有驗斷書、勘驗筆錄、相驗屍體證明書及
    車禍現場照片、被害人照片等在卷可稽（見相驗卷第七至九頁、第十二頁、第二
    ０至三一頁）。
二、現場目擊證人己○○於警訊時證稱：「我於八十五年四月十六日上午十時十五分
    許，在平鎮市○○路三五五巷口發現車禍。當時停紅燈，我停在該車頭後，綠燈
    前進時，我發現前車輾過騎腳踏車婦女，即鳴喇叭要前車停止，拖車未停止，我
    即沿路追趕，沿龍南路往中壢至龍南路與環中東路口因紅燈停止，超車看見該車
    車號為ＡＮ─四八八（按應為ＡＷ─四八八始正確）後，我至銀行辦事，下午才
    到派出所報案，該車頭藍色，車門有寫『楠華』或『華楠』交通公司字樣，我與
    車禍雙方都不認識」（見相驗卷第三頁）；於原法院審理時結證：「當天我經過
    肇事地點，有看見被告駕駛拖車撞到被害人，但被告未停車，我追過去抄車號，
    是前面車號，被告車確有撞到路人，我猛按喇叭，欲超車，但被告不欲讓，在駕
    駛座左邊看見楠華通運公司字樣，超車後才看見車牌。我沒有看見被告車壓過被
    害人，我開車緊跟在被告背後，被害人被碰到而倒在路邊，我有看見。被告車肇
    事當時，我是緊接在被告拖車的正後面行駛」（見原審卷第十頁）；在本院前審
    審理時證稱：「當時是紅燈，被告車子停在該處等綠燈，我在他後面。綠燈亮後
    ，被告車子前進，我就跟著前進，一下子，不到一分鐘，大概幾秒鐘，我就聽到
    撞擊聲，我就看到一位婦人倒在地上，聽到路人說追，我就按喇叭，被告的車子
    還是往前走，他的車牌看不見，我追他時，他還蛇行，不讓我追他，直到中壢龍
    岡路紅燈，他才停下來，我到他車前抄號碼，就是我給警察的號碼，等我下班後
    才去報警。輾壓我沒有見到，但前面就只有被告車子，沒有別的車子，應該就是
    被告。我追到時，他是在等紅燈，他前面有很多車，他才沒辦法繼續走，才停下
    來，我才有機會從左邊超車，抄他車號」（見交上更(二)字第二四號卷第五四、五
    五頁）。而上訴人即被告戊○○所駕駛上開曳引車之車頭駕駛座左邊有噴上「楠
    華通運公司」字樣，及曳引車之車頭後方車牌因沾污而難以辨識等情，有車輛照
    片在卷可按（見原審卷第八一、八二頁），即被告於檢察官訊問時亦供述：車頭
    前後都有車牌，但後面車牌可能被泥巴擋住看不清楚，而側面門比較清楚，就能
    看清楚所屬公司及車牌號碼等語（見相驗卷第十五頁）。且警方蒐證時已攝得被
    告所駕駛上開車輛右側護柵及右後輪胎之上有明顯嶄新刮痕，有照片附卷可證（
    見相驗卷第八頁），足徵證人己○○證述情節，信而有徵。且證人己○○與被告
    素不相識，信無誣指被告可能，所為證言，應可採信。
三、被告於警訊、檢察官訊問及原法院、本院審理時均承認其係楠華公司所僱用營業
    曳引車司機，為從事駕駛業務之人，於被害人發生車禍時、地，駕駛楠華公司所
    有之上開曳引車之車頭經過等情（見相驗卷第五、十四、十五頁、原審卷第六三
    頁、本院卷第八三頁）。
四、雖公訴意旨指稱被告所駕駛車輛有輾壓過被害人背部，惟依被害人倒地照片所示
    並非二個輪胎痕跡，且該輪胎痕跡寬度遠小於行人穿越道白線寬度（按該白線寬
    度依道路交通標誌標線號誌設置規則第一百八十五條規定為四０公分）。而被告
    所駕駛車輛單邊前後各有二個輪胎併列，右後輪二輪合計寬約五十五公分，一輪
    寬約二十四公分，二輪間隙約七公分等情，有附卷車輛照片可據（見原審卷第八
    四、八五頁）。如係被告所駕駛車輛輾過被害人，以被害人背部被輾壓過之位置
    ，依理應不會僅留有單一輪胎痕跡，而應留下併列之二個輪胎痕跡方是。又證人
    即相驗被害人屍體之檢驗員丁○○於本院審理時具結證述：被害人有肋骨骨折，
    伊有親手按壓過，因為是嚴重骨折，所以伊認為是重物壓過。被害人衣服上有輪
    胎痕跡，左手臂伊有按過，沒有發現有骨折現象，左手臂腋窩部分，伊有按看看
    ，也看不出有骨折，依伊之判斷，如果車輪有壓過這位置，都會造成骨折等語（
    見本院卷第二三、二四頁）。參酌驗斷書記載被害人係頭部粉碎性骨折、肋骨骨
    折（見相驗卷第二一至二三頁），堪信被害人係於趴臥時為車輛自身體背部右側
    、頭部輾壓過，身體左側並未被輾壓到。如係被告所駕駛車輛所輾壓，以該車輛
    併列二輪之寬度達五十五公分，及輾壓痕跡係在被害人身上背部中間略靠右位置
    ，及曳引車之車頭重量甚鉅，實不可能於被害人身上留下遠不及四０公分寬之輪
    胎痕跡，及僅造成身體背部右側及頭部骨折，而未併同造成左手臂及左手臂腋窩
    處骨折。又被告所駕駛車輛二側均設置有距離地面甚近之護欄（見原審卷第八二
    、八三頁），被害人進入該車輛車底被右後輪輾壓機會亦低。且如前所述，證人
    己○○並未證述目睹被害人為被告所駕駛車輛輾過，如係被告之車輛壓過，證人
    己○○當會查覺。雖另一證人丙○○曾於原法院審理時證述目睹被害人為被告所
    駕駛車輛後輪輾壓過等情（見原審卷第二六、二七頁），惟證人丙○○同時證述
    ：被告車輛後面是一輛機車，機車後面是什麼車，伊已不記得，伊所騎機車是第
    三輛車等語，與證人己○○證述其係駕駛自用小客車緊跟在被告車輛之後情節，
    已有不合。又證人丙○○證述情節，除就被告所駕駛車輛撞倒被害人並以後輪輾
    壓經過指證歷歷外，就相關細節均語焉不詳，核與事理有違。且證人丙○○係未
    經原法院依法傳喚，自行於八十五年七月二十四日到庭作證，而證人即承辦警員
    乙○○證述其並未找來丙○○其人作證（見本院卷第三八頁），被害人之夫甲○○表示丙○○可能是其兒子找來，丙○○是原住民，經常喝酒，其依址已無法找
    到丙○○等語（見本院卷第二二、三八頁），堪信證人丙○○係被害人家屬自行
    找來之證人，所為證言是否公允真實，已有疑問。再本院前審及本院均認為證人
    丙○○證詞尚有疑問，有再度傳訊必要，惟迭經傳喚、拘提證人丙○○無著等情
    ，有送達證書、拘票在卷可稽（見上更(二)字第二四號卷第五０、八一頁、本院卷
    第三二、七五頁），且證人丙○○證述被害人經被告所駕駛車輛輾壓過情節，核
    與上開客觀事證不合，證人丙○○之證言，應不可採。綜上所述，堪信被害人應
    非被告所駕駛車輛所輾壓，公訴意旨所指上情，尚有誤會，併予敘明。
五、按汽車行駛時，駕駛人應注意車前狀況及兩車併行之間隔，並隨時採取必要之安
    全措施，以避免發生危險，道路交通安全規則第九十四條第三項定有明文。依卷
    附警製道路交通事故調查報告表、現場照片（見相驗卷第七、二七、二八頁）及
    證人己○○證述情節可知，被害人係騎乘腳踏車與被告同向行駛，目標頗為明顯
    ，被告駕駛車輛僅需稍加注意，即可發現被害人行車動向，並依規定與被害人保
    持併行之間隔，以避免危險，被告依當時情形，並無不能注意之情形，竟疏未注
    意車前狀況，及保持兩車併行之間隔，因而未發現被害人之行車動向，致未保持
    併行之間隔，造成右側車身擦撞被害人人車，使之倒地，為緊跟在後之不詳車輛
    輾壓而傷重當場死亡。被告於本件事故，其有過失責任至明。被告有過失行為，
    致發生本件事故，雖被害人發生死亡結果，係其他不詳車輛輾壓所致，惟被告之
    過失行為，既為被害人事故發生直接原因之一，其與被害人之死亡結果間，仍有
    相當因果關係。
貳、本院對被告所為辯解之判斷
一、訊據被告否認其所駕駛車輛有擦撞到被害人倒地，並辯稱：被害人死亡結果與伊
    無關，己○○之證言不實，不能採信等語。
二、經查，被告開車肇事造成被害人發生車禍因傷重死亡，且證人己○○之證言，應
    可採信等情，已如理由壹、二所述。且被告所駕駛車輛車身頗高，車輛笨重，且
    係右側車身與被害人之腳踏車發生擦撞，撞擊狀況應不明顯，被告未能查覺發生
    事故，亦為事理之常。被告既然渾然未覺發生碰撞，其豈能肯定確實未與被害人
    發生擦撞。被告所辯被害人發生事故與其無關，己○○之證言不實等情，即不足
    取。是事證明確，被告犯行堪以認定，應依法論科。
、論罪之理由
    被告係楠華公司所僱用曳引車司機，即為從事駕駛業務之人，其因業務上之過失
    ，致人於死，核其所為，係犯刑法第二百七十六條第二項之業務過失致人於死罪
    。
肆、本院撤銷原判決之理由
一、原判決以被告罪證明確，據以論罪科刑，固非無見。惟被害人並非被告所駕駛車
    輛所輾壓等情，已如前述。原判決認定被告所駕駛車輛輾壓過被害人，即有違誤
    。又被告於本院審理時已賠償被害人家屬，達成民事和解等情，有和解書影本在
    卷可按，並經被害人之夫甲○○陳明在卷（見本院卷第五九至六一頁、第八七頁
    ）。原判決未及審酌上情，而以被告未與被害人家屬達成和解為量刑之依據，尚
    有未洽。
二、被告上訴意旨仍執前詞，否認犯罪，指摘原判決不當，提起上訴，雖無理由。惟
    原判決既有上開可議之處，即屬無可維持，應由本院予以撤銷。
伍、本院自為判決之理由
一、本院爰審酌被告駕駛大型車輛，因未注意車前狀況及未保持二車併行間隔，致右
    側車身擦撞被害人，過失程度尚非嚴重。且被告已賠償被害人家屬損失，達成民
    事和解，被害人之夫甲○○當庭表示願意原諒被告，請求對被告從輕量刑等語（
    見本院卷第八七頁），及被告之素行（被告於七十二年間曾犯詐欺罪，經法院判
    處有期徒刑十月確定，於七十五年四月二十日執行完畢）並犯罪後態度等一切情
    狀，量處如主文第二項所示之刑。
二、按行為後法律有變更者，適用裁判時之法律，但裁判前之法律有利於行為人者，
    適用最有利於行為人之法律，刑法第二條第一項定有明文。刑法第四十一條關於
    易科罰金之規定，業經立法院於九十年一月四日修正，並經總統於同年月十日公
    布，同年月十二日生效。觀諸修正後得易科罰金之規定「犯最重本刑為五年以下
    有期徒刑以下之罪，而受六個月以下有期徒刑或拘役之宣告，因身體、教育、職
    業、家庭之關係或其他正當理由，執行顯有困難者，得以一元以上三元以下折算
    一日，易科罰金。但確因不執行所宣告之刑，難收矯正之效，或難以維持法秩序
    者，不在此限。併合處罰之數罪，均有前項情形，其應執行之刑逾六月者，亦同
    。」，較修正前同條所定「犯最重本刑為三年有期徒刑以下之罪，而受六個月以
    下有期徒刑或拘役之宣告，因身體、教育、職業或家庭之關係，執行顯有困難者
    ，得以一元以上三元以下折算一日，易科罰金」，顯然有利於被告。被告既受有
    期徒刑六月之宣告，爰依修正後規定，諭知易科罰金之折算標準。
陸、適用之法律
一、刑事訴訟法第三百六十九條第一項前段、第三百六十四條、第二百九十九條第一
    項前段。
二、刑法第二條第一項前段、第二百七十六條第二項、第四十一條第一項前段。
三、罰金罰鍰提高標準條例第一條前段、第二條。
本案經檢察官呂丁旺到庭執行職務。
中      華      民      國    九十二    年      六      月      九      日
                              臺灣高等法院交通法庭
                                  審判長法  官  葉  麗  霞
                                        法  官  鄧  振  球
                                        法  官  李  錦  樑
右正本證明與原本無異。
如不服本判決，應於收受送達後十日內向本院提出上訴書狀，其未敘述上訴之理由者
並得於提起上訴後十日內向本院補提理由書（均須按他造當事人之人數附繕本）。
                                        書記官  郭  台  發
中      華      民      國    九十二    年      六      月      十      日
附錄：本案論罪科刑法條全文
刑法第二百七十六條第二項
因過失致人於死者，處二年以下有期徒刑、拘役或二千元以下罰金。
從事業務之人，因業務上之過失犯前項之罪者，處五年以下有期徒刑或拘役，得併科
三千元以下罰金。


司法院資訊處製作；財團法人民間司法改革基金會備份。
